臺灣新竹地方法院刑事判決
109年度訴字第979號
公  訴  人  臺灣新竹地方檢察署檢察官
被      告  康瑋真



選任辯護人  財團法人法律扶助基金會林士淳律師 
上列被告因偽造文書等案件，經檢察官提起公訴（109年度調偵
字第57號），本院判決如下︰
    主  文
康瑋真無罪。
    理  由
一、公訴意旨略以：被告康瑋真係江樹蘭之女，自民國91年間起
    ，搬遷至新竹市○○區○○街000號與江樹蘭同居多年，嗣於95
    年間因江樹蘭年滿65歲符合請領安老及敬老津貼資格，遂申
    辦中華郵政股份有限公司新竹牛埔郵局帳號00000000000000
    號帳戶（下稱郵局帳戶）以領用上開津貼，然因江樹蘭年邁
    不識字，即將該郵局帳戶存摺、提款卡及密碼交付予被告康
    瑋真保管，不定期請被告康瑋真持提款卡提領該郵局帳戶內
    存款後交予江樹蘭作為家用，然單次提領金額均不超過新臺
    幣（下同）2萬元；嗣於101年間因江樹蘭之三子康振泉身故
    ，江樹蘭即將該身故保險金及公職撫恤金等款項約130萬元
    存入其向臺灣銀行新竹分行新申辦之帳號000000000000號帳
    戶（下稱臺灣銀行帳戶），並將該臺灣銀行帳戶存摺、提款
    卡及密碼交付予被告康瑋真保管，然因心繫亡子，期間除於
    103年1月27日請被告康瑋真陪同領出該帳戶內20萬元外，不
    欲動用其餘款項，故每年請被告康瑋真陪同定期辦理100萬
    元定存業務，未曾請被告康瑋真提領臺灣銀行帳戶存款作為
    生活費。詎被告康瑋真竟未經江樹蘭之同意或授權，分別為
    下列行為：
（一）於附表編號1所示之時間、地點，陪同江樹蘭臨櫃辦理上
      開臺灣銀行帳戶內存款100萬元定存業務時，見該帳戶存
      款餘額尚有約20萬元，竟圖謀不軌，基於意圖為自己不法
      所有及行使偽造私文書之犯意，利用江樹蘭不識字及對其
      之信任，在協助辦理定存業務之際，另在空白取款憑條上
      取款金額欄上填載「壹拾萬元」等內容，並盜蓋江樹蘭之
      印文1枚後，持向不知情之櫃員謝秀玲據以行使之，表彰
      係江樹蘭本人提領存款之意，致臺灣銀行誤信被告康瑋真
      有取得江樹蘭之委託而交付10萬元現金予被告康瑋真，足
      生損害於江樹蘭及臺灣銀行對於存款帳戶管理之正確性。
（二）於105年4月間因欲購買價值674,000元之新車，先向江樹
      蘭借款40萬元現金，然因購車款仍不足，竟心生歹念，意
      圖為自己不法之所有，基於非法由自動付款設備取財之接
      續犯意，於105年4月26日如附表編號2-1至2-3之時點，搭
      載其不知情男友陳韋忠所駕駛之車輛前往附表編號2-1至2
      -3所示之地點，持江樹蘭持名下之上開臺灣銀行及郵局帳
      戶提款卡插入該處之自動櫃員機，並輸入提款卡密碼，以
      此不正方法，使自動櫃員機辨識系統對真正持卡人之識別
      陷於錯誤，而詐得上開臺灣銀行及郵局帳戶內如附表編號
      2-1至2-3所示之金額，共計12萬元。
（三）又意圖為自己不法之所有，分別基於非法由自動付款設備
      取財之犯意，於附表編號3、4所示之時間、地點，持江樹
      蘭名下之上開郵局帳戶提款卡插入該處之自動櫃員機，並
      輸入提款卡密碼，以此不正方法，使自動櫃員機辨識系統
      對真正持卡人之識別陷於錯誤，而詐得上開郵局帳戶內如
      附表編號3、4所示之金額，共計10萬元。嗣江樹蘭於107
      年12月21日在其女康臻芸陪同下，前往郵局補辦提款卡及
      刷摺後，由其次子康峻凱協助逐筆核對該郵局帳戶存摺內
      頁交易明細，始發現遭被告康瑋真盜領附表編號3、4之款
      項，復於同年月26日另清查上開臺灣銀行帳戶交易明細後
      ，另發現亦遭盜領情事，遂質問被告康瑋真，然均遭其否
      認，江樹蘭始於108年5月18日報警處理而查獲，因認被告
      康瑋真涉犯刑法第216條、第210條之行使偽造私文書罪嫌
      及同法第339條第1項之詐欺取財等罪嫌云云。
二、按犯罪事實應依證據認定之，無證據不得認定犯罪事實；不
    能證明被告犯罪者，應諭知無罪之判決，刑事訴訟法第154
    條第2項、第301條第1項分別定有明文。次按，事實之認定
    ，應憑證據，如未能發現相當證據，或證據不足以證明，自
    不能以推測或擬制之方法，以為裁判基礎；又認定不利於被
    告之事實，須依積極證據，苟積極證據不足為不利於被告事
    實之認定時，即應為有利於被告之認定，更不必有何有利之
    證據，最高法院40年台上字第86號及30年上字第816號判例
    可資參照。據此，刑事訴訟上證明之資料，無論為直接證據
    或間接證據，均須達於通常一般之人均不致於有所懷疑，而
    得確信為真實之程度，始得據為有罪之認定，若關於被告是
    否犯罪之證明未能達此程度，而有合理性懷疑之存在，致使
    無從形成有罪之確信，根據「罪證有疑、利於被告」之證據
    法則，即不得遽為不利被告之認定，最高法院76年台上字第
    4986號判例意旨可資參照。另按，告訴人之告訴，係以使被
    告受刑事訴追為目的，是其陳述是否與事實相符，仍應調查
    其他證據以資審認，最高法院52年台上字第1300號亦著有判
    例可資參照。亦即，告訴人指訴被告犯罪，必須有相當之補
    強證據加以佐證，方可作為被告不利之認定，要屬當然。末
    按，刑事訴訟法第161條已於91年2月8日修正公布，其第1項
    規定：檢察官就被告犯罪事實，應負舉證責任，並指出證明
    之方法。因此，檢察官對於起訴之犯罪事實，應負提出證據
    及說服之實質舉證責任。倘其所提出之證據，不足為被告有
    罪之積極證明，或其指出證明之方法，無從說服法院以形成
    被告有罪之心證，基於無罪推定之原則，自應為被告無罪判
    決之諭知（最高法院92年台上字第128號判例參照）。
三、公訴人認被告涉犯行使偽造私文書等罪嫌，係以：（一）證
    人江樹蘭之證述；（二）臺灣臺北地方檢察署109年9月16日
    函暨檢附之北區測謊中心鑑定報告書為其主要論據。訊據被
    告堅決否認有何行使偽造私文書等犯行，辯稱略以：我均係
    受江樹蘭之託提領相關款項等語。經查：
（一）被告於起訴書所載時地，提領如起訴書所載之金額等情，
      除據證人江樹蘭指訴明確（見108年度偵字第6750號卷【
      下稱偵卷】第27至28頁、第56至58頁、第87至90頁、第10
      9至110頁、109年度調偵字第57號卷第8至10頁、第21至23
      頁、第59至61頁），且為被告所不爭執，並有臺灣銀行營
      業部函、中華郵政股份有限公司函各1份在卷可憑（見偵
      卷第30至50頁），此部分事實至堪認定。雖被告有於起訴
      書所載時地，提領如起訴書所載之金額，惟被告既執前詞
      置辯，則被告提領相關款項是否確未受證人江樹蘭之託，
      為本案審究之關鍵所在。
（二）證人江樹蘭固於警詢時證述：我需要生活費時會委託康瑋
      真提領款項，每次提領金額約1、2萬元，不曾超過4萬元
      等語（見偵卷第8至9頁）；於偵訊時則稱：我有現金100
      多萬元放在家裡，也曾拿現金40萬元借康瑋真，另外我認
      為於106年1月17日、107年4月20日並未委託康瑋真提領款
      項，判斷之依據係因我沒有印象等語（見偵卷第57至58頁
      、第87至90頁）；於偵訊時又稱：我自己有錢，所以只有
      1、2次需要生活費時，會委託康瑋真提領款項，每次提領
      金額約1、2萬元，不曾超過2萬元，另外我認為於105年4
      月26日並未委託康瑋真提領款項，判斷之依據係因我沒有
      印象等語（見109年度調偵字第57號卷第9頁、第59頁）。
      稽之證人江樹蘭上開證述可知，關於是否有因需要生活費
      而委託被告提領款項、提領款項之次數、提領款項之金額
      等本案重要之點，證述內容前後不一，且無合理之說明，
      則其上揭陳述是否全然可採，不無可疑。又其僅空泛指陳
      未委託被告提領款項等語，然未能就何以認定未委託被告
      提領款項一情說明判斷之依據，且無具體事證可佐，足見
      證人江樹蘭證述之可信度實堪置疑，是其陳述是否與事實
      相符，仍應調查其他證據以資審認，猶難逕以證人江樹蘭
      前揭有瑕疵之證述內容，遽為被告不利之認定。
（三）臺灣臺北地方檢察署109年9月16日函暨檢附之北區測謊中
      心鑑定報告書，雖認證人江樹蘭否認有同意被告在105年
      辦理臺灣銀行帳戶定存當日提領10萬元，及否認有同意被
      告為買車而提款臺灣銀行帳戶10萬元，經測試結果，均無
      不實反應乙情，惟測謊之鑑驗，係就受測人對相關事項之
      詢答，對應其神經、呼吸、心跳等反應而判斷，其鑑驗結
      果有時亦因受測人之生理、心理因素而受影響，測謊鑑驗
      之結果既會受到受測人之生理、心理因素而受影響，且人
      的行為、思想又無法量化，則測謊自不能如物理、化學試
      驗般獲得絕對之正確性，測謊之結果應係有其他可資信賴
      之積極證據存在之情形下，作為補強證據證明力參考之用
      ，非可作為判斷事實之唯一及絕對之憑據，而遽入被告於
      罪。本院審酌公訴人所舉前開證據既不能證明被告確有行
      使偽造私文書等犯行，自無從徒憑證人江樹蘭經測試結果
      ，均無不實反應一情，即遽以推斷或臆測被告確有行使偽
      造私文書等犯行，而援為被告有罪之證據。　　
（四）被告於本院審理時之辯解，核與其於偵訊時所為供述之內
      容略有出入，亦與證人江樹蘭之證述內容有歧異之處，然
      被告本無自證無罪之義務，被告否認犯罪事實所持之辯解
      ，縱屬不能成立，仍須有確實證據足以證明對被告犯罪已
      無合理之懷疑，蓋被告供述之反覆、或與證人所述相異，
      起因眾多，或為圖卸己責，或為掩飾他人罪行，或記憶確
      有混淆不明，或另有其他因素考量，實情不一，若僅以其
      陳述不實、供詞反覆，遽以為論罪之依據，顯與被告不自
      證己罪之原則相違，亦有錯置公訴人應負實質舉證責任之
      失，是被告所為辯解雖有反覆不一或不能成立之情形，亦
      不得率以此認定被告有公訴意旨所載之犯行。
（五）被告及其辯護人雖向本院聲請傳喚證人江樹蘭、陳韋忠。
      惟按，當事人、代理人、辯護人或輔佐人聲請調查之證據
      ，法院認為不必要者，得以裁定駁回之。下列情形，應認
      為不必要：一、不能調查者。二、與待證事實無重要關係
      者。三、待證事實已臻明瞭無再調查之必要者。四、同一
      證據再行聲請者。刑事訴訟法第163條之2定有明文。又當
      事人聲請調查之證據，事實審認其無調查之必要者，得依
      刑事訴訟法第163條之2第1項規定，以裁定駁回之，或於
      判決理由予以說明（最高法院71年台上字第3606號判例意
      旨參照）。查本件卷存證據資料既已無從認定被告有公訴
      意旨所載之犯行，則前揭證據調查之聲請並無必要，併此
      敘明。
四、綜上所述，公訴意旨所舉事證，均未達於通常一般之人均不
    致於有所懷疑，而得確信為真實之程度，本院自無從就被告
    被訴之事實形成有罪之確信。從而，基於「罪證有疑、利於
    被告」之證據法則，確保國家刑罰權之正確行使之目的下，
    自難率對被告以此罪名相繩。此外，本院復查無其他積極證
    據足資證明或補強被告有公訴意旨所指之犯行，應認為被告
    之犯罪尚屬不能證明，爰依法為被告無罪判決之諭知。　　
據上論斷，應依刑事訴訟法第301條第1項，判決如主文。
本案經檢察官陳子維提起公訴，檢察官陳宏兆到庭執行職務。
中　　華　　民　　國　　110 　年　　3 　　月　　10　　日
              刑事第六庭審判長法  官  馮俊郎  
                              法  官  王榮賓  
                              法  官  王子謙   
以上正本證明與原本無異。　
如不服本判決應於收受本判決後20日內向本院提出上訴書狀，上
訴書狀應敘述具體理由。上訴書狀未敘述上訴理由者，應於上訴
期間屆滿後20日內補提理由書狀於本院（均須按他造當事人之人
數附繕本）「切勿逕送上級法院」。 
中　　華　　民　　國　　110 　年　　3 　　月　　10　　日
                              書記官  廖宜君
附表
編號 時間 地點 提領帳戶 金額 1 105年2月3日下午1時許 臺灣銀行新竹分行臨櫃 江樹蘭上開臺灣銀行帳戶 10萬元 2-1 105年4月26日下午4時52分許 臺灣銀行新竹分行自動櫃員機 江樹蘭上開臺灣銀行帳戶 6萬元 2-2 105年4月26日下午4時53分許 臺灣銀行新竹分行自動櫃員機 江樹蘭上開臺灣銀行帳戶 4萬元 2-3  105年4月26日下午5時32分許 臺灣銀行新竹分行自動櫃員機 江樹蘭上開郵局帳戶 2萬元 3 106年1月17日下午2時24分許 新竹牛埔郵局自動櫃員機 江樹蘭上開郵局帳戶 6萬元 4 107年4月20日下午2時34分許 新竹西門郵局自動櫃員機 江樹蘭上開郵局帳戶 4萬元 總計：32萬元